【裁判字號】    90,上易,150
【裁判日期】    900426
【裁判案由】    詐欺等
【裁判全文】
臺灣高等法院臺中分院刑事判決                      九十年度上易字第一五號
    上  訴  人
    即  被  告  丙○○
    選任辯護人  張慶宗
右上訴人因詐欺等案件，不服臺灣台中地方法院八十八年度易字第三六二八號中華民
國八十九年十二月八日第一審判決（起訴案號：臺灣台中地方法院檢察署八十八年度
偵字第一二九○六號），提起上訴，本院判決如左：
      主  文
原判決撤銷。
丙○○明知為不實之事項，而使公務員登載於職務上所掌之公文書，足以生損害於公
眾，處有期徒刑伍月，如易科罰金，以參佰元折算壹日。
    事  實
一、丙○○（原名許炳欽）為設於台中市○○區○○路一段五二二號二樓領太建設有
    限公司（下稱領太公司）之實際負責人，於民國八十六年間，領太公司在台中市
    西屯區○○路○○段第一一九、一二０、一二一等地號土地上興建「大人物」社
    區共十四棟房屋銷售，丙○○明知該社區編號第Ｈ棟房屋所占基地第一一九地號
    土地，於申請建築執照之原設計圖上有保留防火法定間隔一‧五公尺，嗣於八十
    六年六月三日將上開Ｈ棟房屋旁原為防火間隔之用地，部分分割為第一一九之十
    七地號土地，出售予鄰地第一一六地號土地所有人張木安及張永宗所有，嗣該房
    屋完工後，丙○○明知實際完竣之建築物與原設計圖不符，竟委託不知情之建築
    師丁○○（所涉偽造文書犯行，業經本院判決無罪確定）繪製仍保留該防火隔間
    之竣工圖，接續於八十七年二月十二日、八十七年三月十六日，持之向台中市政
    府工務局請領使用執照及換領使用執照，使該工務局承辦之公務員將此不實事項
    ，登載於其職務上所掌之公文書即台中市政府工務局（八六）中工建建字第六○
    八號建照檔案卷宗內，並依序於八十七年二月二十三日、八十七年三月十六日核
    發八七中工建使字第○一一二號使用執照及八七中工建使字第○一七八號換領使
    用執照予領太公司，足以生損害於工務機關對於房屋建築使用管理之正確性。
二、案經己○○告發後，由臺灣臺中地方法院檢察署檢察官偵查起訴。
    理  由
一、訊據被告丙○○對於右揭將「大人物」社區編號Ｈ棟房屋旁原設計為防火間隔之
    用地，部分分割為第一一九之十七地號土地，出售予鄰地第一一六地號土地所有
    人張木安及張永宗之事實，固坦承不諱，惟否認有使公務員登載不實之犯行，辯
    稱：伊在將部分土地出售予張木安等人前，有先詢問過建築師丁○○，丁○○稱
    本建築案不必設置防火間隔，伊才會出售，事後伊並有催促丁○○加速向工務局
    提出變更設計之申請，伊並不知丁○○繪製之竣工圖與實際情形不符云云。惟查
    ：建築師丁○○繪製仍保留該防火間隔之竣工圖，接續於八十七年二月十二日、
    八十七年三月十六日，持之向台中市政府工務局請領使用執照及換領使用執照，
    使該工務局承辦之公務員登載於台中市政府工務局（八六）中工建建字第六○八
    號建照檔案卷宗內，並依序於八十七年二月二十三日、八十七年三月十六日核發
    八七中工建使字第○一一二號使用執照及八七中工建使字第○一七八號換領使用
    執照予領太公司等情，業經本院向台中市政府工務局調閱該（八六）中工建建字
    第六○八號建照檔案並核閱無訛；且建築師丁○○於偵查中、原審法院審理八十
    八年度易字第一九二四號案件時及本院另案審理八十八年度上易字第三○一二號
    案件時均供稱：伊並不知道土地分割出售之事，所以竣工圖上並未變更設計等語
    ，而丁○○就本案相同內容之事實，經檢察官提起公訴後，亦經本院判決其無罪
    確定，復有本院八十八年度上易字第三○一二號判決影本一份在卷可憑，足見被
    告所辯，係事後圖卸刑責之詞，不足採信。事證明確，被告犯行堪以認定，應依
    法論科。
二、核被告所為，係犯刑法第二百十四條之使公務員登載不實事項於公文書罪（起訴
    法條贅引第二百十六條）。被告利用不知情之建築師丁○○繪製不實之竣工圖向
    台中市政府工務局申請核發使用執照及換領使用執照，而使公務員登載不實，應
    為間接正犯。又被告係基於一個使公務員登載不實之犯意，而先後持不實之竣工
    圖為申請及換發使用執照之犯行，應屬接續犯，為單純一罪。原審認被告此部份
    犯罪之事證明確，予以論科，固非無見，惟原審因就後述之詐欺取財部分，亦為
    有罪之認定，而因定應執行刑之故，致未就此部份所宣告之刑並諭知易科罰金折
    算之標準，尚有未洽，被告上訴意旨以其無使公務員登載不實之犯意與行為，而
    指摘原判決不當，雖無理由，惟原判決就此部分既有上述可議之處，即屬無可維
    持，自應由本院將此部份撤銷改判。爰審酌被告並無前科、素行良好，犯罪之動
    機、目的、手段、所生損害及犯後未能坦認犯行等一切情狀，量處如主文第二項
    所示之刑，並諭知易科罰金折算之標準，以示懲儆。
三、公訴意旨另以：丙○○為領太公司之實際負責人，於民國八十六年間，領太公司
    在中市○○區○○路廣安段第一一九、一二０、一二一等地號土地上興建「大人
    物」社區共十四棟房屋銷售，丙○○明知該社區編號第Ｈ棟房屋所占基地第一一
    九地號土地，於申請建築執照之原設計圖上有保留防火法定間隔一‧五公尺，竟
    於八十六年六月三日將上開Ｈ棟房屋旁原為防火間隔之用地，部分分割為第一一
    九之十七地號土地，而出售予鄰地第一一六地號土地所有人張木安及張永宗所有
    後，意圖為自己不法之所有，於八十六年七月二十二日，將該編號第Ｈ棟房地一
    戶出售予己○○，並告知己○○該戶房屋旁有防火法定間隔存在，可供其單獨使
    用，己○○不疑有詐，於簽約後，已陸續繳付自備款新台幣（下同）二百三十二
    萬六千一百五十九元，嗣該房屋完工後，己○○發現不符始知受騙，因認丙○○
    另涉犯刑法第三百三十九條第一項詐欺取財罪嫌。公訴人認被告丙○○涉犯刑法
    第三百三十九條第一項詐欺取財罪嫌，無非以此部份之事實，業據告訴人己○○
    指述甚詳，並有房屋預定買賣契約書、土地登記簿謄本、地籍圖謄本、房屋平面
    圖影本等在卷可證為其論據。訊據被告對於右揭時、地出售Ｈ棟房屋土地予告訴
    人之事實，固不諱言，惟矢口否認有詐欺取財之犯行，並辯稱：伊並無告訴己○○關於Ｈ棟房屋有法定防火間隔之事，且己○○所購買這一戶是最後一棟銷售出
    去的，整個建築案銷售款八千多萬元，伊不可能為了區區幾十萬元來詐騙己○○
    等語。按犯罪事實應依證據認定之，無證據不得推定其犯罪事實；又不能證明被
    告犯罪者，應諭知無罪之判決，刑事訴訟法第一百五十四條、第三百零一條第一
    項，分別定有明文。而刑事訴訟法上所謂認定犯罪事實之證據，係指足以認定被
    告確有犯罪行為之積極證據而言，該項證據自須適合於被告犯罪事實之認定，始
    得採為斷罪資料；又認定不利於被告之事實，須依積極證據，苟積極證據不足為
    不利於被告事實之認定時，即應為有利於被告之認定，更不必有何有利之證據；
    如未能發現相當證據，或證據不足以證明，證據是否真實尚欠明顯，均不能以推
    測或擬制之方法，以為裁判基礎；又告訴人之告訴，係以使被告受刑事訴追為目
    的，是其陳述是否與事實相符，仍應調查其他證據以資審認；最高法院二十九年
    度上字第三一０五號、三十年度上字第八一六號、五十三年度台上字第六五六號
    、五十二年度台上字第一三００號，復分別著有判例闡釋甚明。經查：告訴人己○○固指述其於八十六年七月二十二日向被告購買本案Ｈ棟房屋土地時，被告曾
    向其表示該棟房屋旁有法定防火間隔可供其單獨使用等語，然此為被告所否認。
    經傳訊證人即當時陪同告訴人前往向被告洽購上開房地之戊○○到庭證稱：「告
    訴人要買房子時，透過我向建設公司殺價，付訂金時我有在場，我沒有注意到雙
    方有否提到法定防火間隔之事」；另證人即代書甲○○亦於本院調查時到庭證稱
    ：「（在接觸過程中，買賣雙方有無提到法定防火間隔之使用問題？）訂金是在
    我事務所付的，訂約在被告公司訂的，我都沒有聽到買賣雙方有特別提到關於法
    定防火間隔之使用問題」，是告訴人指稱於洽訂契約時被告曾向其承諾房屋旁之
    法定防火間隔可由其單獨使用云云，已不能令人無疑！況就卷附本建築案之銷售
    海報與房屋平面圖加以比對，關於編號Ｈ棟房屋旁之空地大小，前者小於後者，
    然何以有此差異？訊之被告陳稱：廣告海報係伊特別去監製，伊有就分割出去部
    分修飾過，所以才會如彩色廣告圖這個形狀等語，並有該海報及房屋平面圖影本
    各一份在卷可考；另訊之證人即於八十六年三月三十日至六月三十日間負責為領
    太公司銷售上開建築案之房屋銷售人員楊建島亦證稱：銷售期間於第二個月就有
    該張彩色海報，告訴人是於八十六年六月五日與其姊姊及姊夫一起來詢問要買房
    子等語。如被告自始即有欺騙任何承購Ｈ棟房地之消費者，何須於印製銷售海報
    時特將此部份加以修飾調整？且查Ｈ棟房地之預售價為六百八十萬元至七百萬元
    之間，亦據證人楊建島於本院調查時證述在卷，而告訴人係以五百六十七萬元之
    價格購買上開Ｈ棟房地，復有土地房屋預定買賣契約書影本一份在卷可參，二者
    相差一百餘萬元，訊之證人戊○○（當時任職台中市中興地政事務所）亦證稱：
    告訴人要買房子時，透過伊向建設公司殺價等語。茍被告意圖向告訴人詐欺，又
    何須以低於銷售價格一百餘萬元之價差，將上開房地售與告訴人？末查證人楊建
    島於本院調查時雖證稱：伊曾經向告訴人表示Ｈ棟房屋旁有很大的空地，包括防
    火巷可由該戶之承購者單獨使用云云，然待被告表示如果證人曾經拿彩色廣告向
    告訴人解說，證人不應該強調有防火間隔之事等語後，證人楊建島又改稱：通常
    伊會向客戶說明私人使用之範圍，不會特別說明法定空地及防火間隔之事等語。
    自證人楊建島前後所證觀之，證人對於其是否曾向告訴人提及法定防火間隔可由
    該屋之承購者單獨使用乙事，亦無法確定；且告訴人於前開時間向楊建島詢問欲
    購買預售房屋時，既已有前揭房屋銷售之廣告海報，而廣告海報復就Ｈ棟房屋旁
    之空地做修飾調整，如證人楊建島確向告訴人表示屋旁之法定空地可由承購戶單
    獨使用，亦屬其個人之疏失，要與被告無關。況領太公司前開建築案委託銷售之
    時間係自八十六年三月三十日起至同年六月三十日止，已如前述，而告訴人購買
    Ｈ棟房地之時間為八十六年七月二十二日，亦有前開契約書影本在卷可稽，已在
    銷售期間屆滿後，縱楊建島於銷售期間曾告知告訴人防火間隔可單獨使用之事，
    於告訴人與被告訂約購買Ｈ棟房地時，亦與被告無涉，是證人楊建島於本院所為
    之證述，尚不足證明告訴人所指為真實，即不足做為不利於被告之證據。此外復
    查無其他積極證據足資證明被告有公訴人所指之詐欺取財犯行，不能證明被告犯
    罪。原審未注意及此，遽為被告有罪之判決，自有未合，被告上訴意旨以其無詐
    欺之犯意與行為，而指摘原判決不當，為有理由，自應由本院將原判決關於此部
    分予以撤銷，惟因公訴人認被告所涉此部份犯行與其前開有罪部分間，有方法結
    果之牽連犯關係，屬裁判上一罪，爰不另為無罪之諭知。
據上論結，應依刑事訴訟法第三百六十九條第一項前段、第三百六十四條、第二百九
十九條第一項前段、刑法第二百十四條、第四十一條第一項前段，罰金罰鍰提高標準
條例第一條前段，第二條前段，判決如主文。
本案經檢察官乙○○到庭執行職務。
中       華       民       國   九  十    年     四      月   二十六    日
                                臺灣高等法院臺中分院刑事第四庭
                                      審判長法  官  洪  耀  宗
                                            法  官  吳  重  政
                                            法  官  江  德  千
右正本證明與原本無異。
不得上訴。
                                            書記官  吳  麗  琴
中       華       民       國   九  十    年     四      月   二十七    日
刑法第二百十四條
明知為不實之事項，而使公務員登載於職務上所掌之公文書，足以生損害於公眾或他
人者，處三年以下有期徒刑、拘役或五百元以下罰金。
                                                                        Ｋ


司法院資訊處製作；財團法人民間司法改革基金會備份。
